【裁判字號】    93,上易,447
【裁判日期】    950315
【裁判案由】    分割共有物
【裁判全文】
臺灣高等法院臺中分院民事判決         93年度上易字第447號
上  訴  人
即原審原告  乙○○
訴訟代理人  趙惠如律師
複  代理人  洪崇欽律師
上  訴  人
即原審被告  癸○○○
訴訟代理人  壬○○
視同上訴人
即原審被告  辛○○
訴訟代理人  庚○○
            楊俊樂律師
                          4樓.
視同上訴人
即原審被告  丙○○
            丁○○
法定代理人  戊○○
            己○○
上  一  人
訴訟代理人  楊振芳律師
上列當事人間分割共有物事件，上訴人對於中華民國93年11月5
日臺灣彰化地方法院92年度訴字第812號第一審判決提起上訴，
本院於95年3月1日言詞辯論終結，判決如下：
    主    文
原判決廢棄。
兩造共有坐落彰化縣永靖鄉○○段第二五七地號、地目旱、面積
八五六．八六平方公尺土地，其分割方法如附圖四方案五所示編
號Ａ１部分面積一○九．七九平方公尺、編號Ｂ２部分面積一七
一．三七平方公尺，分歸丁○○取得；編號Ａ２部分面積八八．
九七平方公尺、編號Ｂ１部分面積一六五．四一平方公尺，分歸
乙○○、丙○○取得，並依序按應有部分十九分之三、十九分之
十六之比例維持共有；編號Ａ３部分面積五七．六五平方公尺、
編號Ｂ３部分面積一○三．○一平方公尺，分歸癸○○○取得；
編號Ａ４部分面積五七．五三平方公尺、編號Ｂ４部分面積一○
三．一三平方公尺，分歸辛○○取得。
兩造各當事人應付補償及受補償之金額如附表三所示。
第一、二審訴訟費用由兩造依附表一所示比例負擔。
    事實及理由
一、本件係請求分割共有物之訴，其訴訟標的對於共同訴訟人全
    體必須合一確定，本件上訴人即原審被告癸○○○提起上訴
    部分，依民事訴訟法第56條第l項第l款規定，其效力及於未
    提起上訴之同造共同訴訟人辛○○、丙○○、丁○○，爰併
    列之為視同上訴人。又視同上訴人丁○○經合法通知，無正
    當理由，未於言詞辯論期日到場，核無民事訴訟法第386條
    所列各款情形，就此部分，爰依對造當事人乙○○之聲請，
    由其一造辯論而為判決。均合先敘明。
二、上訴人即原審原告（以下簡稱上訴人）乙○○起訴主張：坐
    落彰化縣永靖鄉○○段第257地號、地目早、面積856.86平
    方公尺土地（下稱系爭土地）為兩造所共有，兩造之應有部
    分各如附表一所示，系爭土地並無因物之使用目的不能分割
    或契約訂有不分割期限之情形，且兩造無法協議分割，爰訴
    請求為按原判決甲案所示之方法為分割之判決等語。經原審
    依原判決乙案所示之方法為分割之判決後，上訴人不服，提
    起本件上訴，聲明：(一)原判決廢棄。兩造共有坐落彰化縣永
    靖鄉○○段第257地號、地目旱、面積856.86平方公尺土地
    ，其分割方法如本判決附圖一方案一所示編號Ａ部分面積11
    0.92平方公尺、編號Ｆ部分面積143.46平方公尺，分歸上訴
    人乙○○及視同上訴人丙○○，按其應有部分維持共有；編
    號Ｂ部分面積88.42平方公尺、編號Ｅ部分面積192.74平方
    公尺，分歸視同上訴人丁○○；編號Ｃ部分面積57.47平方
    公尺、編號Ｇ部分面積103.19平方公尺，分歸被上訴人癸○
    ○○；編號Ｄ部分面積57.47平方公尺、編號Ｈ部分面積103
    .19 平方公尺，分歸視同上訴人辛○○。併稱：系爭土地面
    臨瑚璉路與面臨永坡路之土地價值不同，原判決所採分割方
    案將最有價值之土地即原判決附圖二Ａ１、Ｂ１部分均分配
    予視同上訴人丁○○，且分割後全體共有人中亦僅丁○○取
    得之土地可以合併利用，顯非合理；至本院所提各分割方案
    中，方案二及方案四將使合計持分較多之伊及視同上訴人丙
    ○○，竟與持分較少之上訴人癸○○○、視同上訴人辛○○
    二人，取得系爭土地面臨較有價值之瑚璉路部分之面寬一致
    ，另方案五視同上訴人丁○○取得之Ａ１部分，係位處角地
    ，且面寬高達7.1公尺，而竟無須金錢補償伊及視同上訴人
    丙○○，均對伊及丙○○不公，故應以方案一最符合共有物
    分割之衡平原則而屬可採等語。
三、上訴人癸○○○則以：原判決所採乙案及本判決分割方案二
    均獨利於視同上訴人丁○○，有違法理，而方案一編號Ｃ、
    Ｄ及方案五編號Ａ３、Ａ４部分面寬太窄，不利安全衛生及
    通風消防，且方案一編號Ｇ、Ｈ及方案五編號Ｂ３、Ｂ４部
    分尚有嚴重柱沖或路沖，不利於伊及視同上訴人辛○○，均
    不可採，伊所提方案四則兼顧共有人整體利益，符合都市計
    畫，並有利於土地之利用，最為可採；又華聲企業發展鑑定
    顧問有限公司（下稱華聲公司）就系爭土地所為之鑑價，未
    依臺灣省現行估價方法估價，影響伊之權益，應予重估等語
    ，資為抗辯。故聲明：廢棄原判決，改依附圖三方案四所示
    之方法分割。
    視同上訴人辛○○則以：本審分割方案一及方案五伊與上訴
    人癸○○○在瑚璉路之面寬皆僅3.5公尺，方案四編號Ｇ、
    Ｈ之面積亦太小，均不利於建築，而方案二分割後之面積較
    為適中，且分割後土地之總價值為最高，補償金額亦最為合
    理，應屬可採，但該方案中系爭土地面臨瑚璉路部分伊已分
    配在最西邊即編號Ａ４價值較低之位置，則伊在面臨永坡路
    部分不能亦分配在價值較低之位置，故應將編號Ｂ３分歸伊
    取得，或將伊與上訴人癸○○○分得之位置對調等語置辯。
    視同上訴人丙○○則以：系爭土地伊與上訴人乙○○二人合
    計之持分均較上訴人癸○○○、視同上訴人辛○○為大，但
    本審分割方案二及方案四，伊與上訴人乙○○二人分得面臨
    瑚璉路之面寬卻與癸○○○、辛○○二人差不多，顯有不公
    ，自不可採，又伊與上訴人乙○○二人合計之持分與視同上
    訴人丁○○相近，理應由願意提出補償金額較高者分得系爭
    土地中之角地部分，但方案五伊與上訴人乙○○既未分得角
    地，又須負擔補償金，顯示華聲公司鑑價結果未參酌商業市
    場運轉機制，與現實環境落差過大，亦不足採，故應以方案
    一之方式分割為當等語置辯。
    視同上訴人丁○○未於言詞辯論期日到場，惟其在本院準備
    程序則提出分割方案（即附圖二方案二），並稱：系爭土地
    各共有人間伊之應有部分最大，希望分得角地等語。
四、上訴人乙○○主張兩造共有系爭土地，應有部分各如附表一
    所示，系爭土地並無因物之使用目的不能分割或契約訂有不
    分割期限，且兩造無法協議分割等事實，業據其提出土地登
    記謄本、地籍圖謄本為證，且為兩造所不爭執，堪信為真正
    。又系爭土地雖屬旱地目土地，但已非民國（下同）92年2
    月7日修正後農業發展條例第3條第ll款所稱之耕地，即不受
    該條例第16條關於耕地分割之限制。從而，上訴人乙○○依
    民法第823條第l項規定，請求分割系爭土地，自屬有據，應
    予准許。
五、按共有物之分割方法，法院應斟酌當事人之聲明、共有物之
    性質、經濟效用及全體共有人利益等為公平決定。經查：(一)
    系爭土地南北長約44.5公尺，東西寬約19.5公尺，東側與南
    側分別面臨12公尺寬之永坡路與15公尺寬之瑚璉路可作為對
    外通行之用，西側與北側則分別與訴外人所有之土地毗鄰而
    無法通行；又土地上除東側建有平房三棟外，其餘均為空地
    ，其中二棟平房已不堪使用，另一棟磚造平房亦屬老舊等情
    ，業徑原審及本院勘驗現場屬實，並有勘驗筆錄、現場略圖
    、現場照片及彰化縣員林地政事務所94年4月29日複丈成果
    圖附卷可稽。而視同上訴人丙○○、丁○○雖就上開三棟建
    物所有權誰屬有相異之主張，但均表明系爭土地分割後願予
    拆除，為期妥適分割，並無斟酌建物使用現況以定其分割方
    案之必要。(二)上訴人乙○○及視同上訴人陳建中陳明分割後
    二人願維持共有。(三)系爭土地經都市計畫編定使用分區為住
    宅區，依彰化縣建築管理自治條例第l9條第l項第l款第l目
    及彰化縣畸零地使用自治條例第3條第l項第l、2款之規定，
    其建築基地之最小寬度應為3.5公尺，最小深度應為14公尺
    ，而瑚璉路與永坡路之角地部分，為側面應留設騎樓之建築
    基地，最小寬度應有7.1公尺，最小深度應有14公尺等事實
    ，有卷附永靖鄉公所都市計畫土地使用分區證明書、彰化縣
    政府94年4月ll日府建管字第0940060067號函足據。(四)原審
    及本院先後囑託華聲公司鑑價結果，均認系爭土地面臨瑚璉
    路部分每平方公尺地價為新臺幣（下同）54,450元，面臨永
    坡路部分每平方公尺地價僅37,510元，有華聲公司鑑定報告
    書二份在卷可憑，足見系爭土地面臨瑚璉路部分之經濟價值
    顯然高於面臨永坡路部分。是定系爭土地之分割方法時，自
    應參酌上列各情，就各共有人之利益、意願、應有部分比例
    及分割後土地之利用價值等，予以衡量。原審為避免分割後
    各筆土地過於狹長，將系爭土地區分為南、北兩側分別分割
    ，南側部分分割線採南北走向，使各共有人得以分配取得面
    臨瑚璉路之土地，北側部分分割線則採東西走向，使各共有
    人分配取得之北側土地得以利用永坡路對外通行，而採如原
    判決附圖二乙案所示之方式分割，固非無見。惟系爭土地面
    臨瑚璉路部分因經濟價值較高，兩造對該部分土地之分割結
    果如何，尤為注重，則系爭土地定其分割方法時，宜盡可能
    使該面臨瑚璉路部分土地分割後各共有人所分得之面積，與
    其應有部分比例相當，以兼顧全體共有人利益。依原審所採
    分割方式，各共有人取得面臨瑚璉路之土地部分（即編號Ａ
    １、Ａ２、Ａ３、Ａ４），合計為429.46平方公尺，其中視
    同上訴人丁○○即分得161平方公尺，約佔37.48％，雖係考
    量分割後該土地能否供建築使用所致，但上開丁○○所分得
    土地，與其應有部分比例約佔系爭土地32.8l％相較，不無
    略嫌偏高，有損及其餘共有人利益之虞，且分割後各共有人
    間應相互補償之金額合計多達924,100元，亦未盡妥適，容
    有修正餘地。至兩造於本院所提各分割方案，固亦均具有使
    各共有人得同時分別取得面臨瑚璉路及永坡路之土地，且分
    割後各宗土地皆可供建築使用之優點，然如自各共有人所分
    得面臨瑚璉路之土地面積與其應有部分比例以觀，則方案一
    中，上訴人乙○○及視同上訴人丙○○共分得110.92平方公
    尺，佔全部臨瑚璉路土地之35.29％，較其二人合計應有部
    分比例為28.33％高出甚多，顯然不利於其他共有人；又被
    上訴人癸○○○、視同上訴人辛○○二人之應有部分比例均
    為18.36％，而在方案二與方案四中所分得臨瑚璉路土地之
    面積，竟與應有部分比例合計達28.33％之乙○○及丙○○
    二人所分得之面積極為相近，乙○○、丙○○同稱如此分割
    對其不公，洵非無據；再者，方案四將系爭土地分割為10筆
    ，不僅造成土地細分，有礙土地之整體經濟效用，且依華聲
    公司鑑定結果，其分割後系爭土地價值為36,858,090元，係
    各方案中分割價值最低者，復須由視同上訴人丁○○一人找
    補其餘共有人逾106萬元，對丁○○而言，負擔亦屬過重，
    且就編號B、C部分亦有癸○○○所謂應避免之柱沖或路衝等
    情；故除被上訴人癸○○○外，其餘共有人無人主張採用。
    是兩造於本院所提分割方案一、方案二及方案四，既有如上
    所述缺失，即非公平妥適之分割方法，均不足取。本院審酌
    上開各分割方案之優劣所在，及系爭土地之客觀情狀與四周
    狀況、分割後之經濟效益、為求共有人間之公平受分配及整
    體利益等因素後，認附圖四方案五所示之分割方式，既可保
    有其他方案之優點，且各共有人所分得面臨瑚璉路之土地面
    積與其應有部分比例亦較為相當，合乎公平原則，而分割後
    系爭土地之價值有37,033,761元，為各案中之次高者，對全
    體共有人有利，又各共有人須相互找補之金額總計僅200,97
    1元，乃各案中之最低者，可減輕共有人之負擔，堪認係分
    割方案中最為妥適公允者，應予採用。至上訴人癸○○○稱
    ，僅方案四可免路沖或柱衝云云，惟永坡路之另一側均已建
    屋完成，復留有通行道路，故系爭土地無論如何分割均無法
    免於造成一部分之路衝或柱沖情況，且永坡路面寬達12公尺
    ，縱有所謂柱沖，亦非嚴重；方案五所示分割方案所示Bl、
    B4等均無柱沖問題；況上訴人癸○○○對面臨15公尺寬之瑚
    璉路則未考量過有無柱沖爭情以觀。上訴人癸○○○徒以柱
    沖路衝問題而堅持採用方案四，即非足取。
六、次按以原物為分配時，如共有人中，有不能按其應有部分受
    分配者，得以金錢補償之，民法第824條第3項定有明文。系
    爭土地應採方案五之分割方法，已如前述，而上開分割方法
    所示之各宗土地價值經鑑定結果，各共有人間就其實際受分
    配土地之價值，相較於共有人各依其應有部分比例計算價值
    ，有如附表二所示失衡之情形，此有華聲公司94年9月15日
    出具之94華聲字第14248號不動產鑑定報告書可稽。上訴人
    乙○○、上訴人癸○○○、視同上訴人陳建中等雖指摘華聲
    公司上開鑑定不公，惟該鑑定報告書係依華聲公司派員實地
    調查鄰近地價，並由參與人員根據當地里鄰環境、交通情況
    、公共設施、使用現況、經濟發展、房地產交易現況等因素
    而作成，其鑑定結果尚稱合理公允，復經鑑定人員即甲○○
    ○○○到庭就兩造質疑各點如地價計算原則、分割後各宗土
    地（含角地、裡地、路沖或柱沖地）之加成或減成方式、未
    採用深度指數表、未求中心價及均價等逐一予以說明，並提
    出鑑定說明書乙份供參（本院卷l9至24頁），堪認華聲公司
    上開鑑價結果為可採。準此，揆諸前揭規定，兩造相互間尚
    應按附表三所示分別付、受補償金額。亦即，視同上訴人丁
    ○○應分別補償上訴人癸○○○160,836元、視同上訴人辛
    ○○13,465元；視同上訴人陳建中應分別補償上訴人癸○○
    ○20,724元、視同上訴人辛○○1,735元；上訴人乙○○應
    分別補償上訴人癸○○○3,886元、視同上訴人辛○○325元
    。
七、綜上所述，本件原審就系爭共有土地酌定方法分割，固非無
    見，惟其方案既經本院予以調整修正，自無可維持。上訴論
    旨指其分割方法不當，為有理由，應由本院將原判決廢棄，
    改判如主文第二、三項所示。
八、本件事證已臻明確，兩造其餘攻擊、防禦方法及舉證，核與
    判決結果不生影響，爰不逐一論列，併此敘明。
九、據上論結，本件上訴為有理由，依民事訴訟法第450條、第
    78條、第80條之l、第85條第l項但書，判決如主文。
中    華    民    國    95    年    3     月    15    日
                      民事第七庭審判長法  官  袁再興
                                      法  官  陳賢慧
                                      法  官  吳惠郁
以上正本係照原本作成。
不得上訴。
                                      書記官  江玉萍
中    華    民    國    95    年    3     月    20    日
                                                      Ｈ
附表一：
    ┌──┬─────┬──────────────┐
    │編號│共有人姓名│應有部分（訴訟費用負擔比例）│
    ├──┼─────┼──────────────┤
    │ １ │乙○○    │３／６４                    │
    ├──┼─────┼──────────────┤
    │ ２ │辛○○    │３／１６                    │
    ├──┼─────┼──────────────┤
    │ ３ │丙○○    │１／４                      │
    ├──┼─────┼──────────────┤
    │ ４ │癸○○○  │３／１６                    │
    ├──┼─────┼──────────────┤
    │ ５ │丁○○    │２１／６４                  │
    └──┴─────┴──────────────┘
附表二：各共有人增減差額分析表（單位：新台幣）
┌──────┬────────┬─────────┬────────┐
│  共 有 人  │   分 割 價 值  │    持 分 價 值   │   增 減 差 額  │
├──────┼────────┼─────────┼────────┤
│  丁 ○ ○  │  12,326,004元  │  12,151,703元    │  +174,301元    │
├──────┼────────┼─────────┼────────┤
│  丙 ○ ○  │   9,280,899元  │   9,258,440元    │   +22,459元    │
├──────┼────────┼─────────┼────────┤
│  乙 ○ ○  │   1,740,169元  │   1,735,958元    │    +4,211元    │
├──────┼────────┼─────────┼────────┤
│  癸○○○  │   6,758,384元  │   6,943,830元    │  -185,446元    │
├──────┼────────┼─────────┼────────┤
│  辛 ○ ○  │   6,928,305元  │   6,943,830元    │   -15,525元    │
├──────┼────────┼─────────┼────────┤
│  合    計  │  37,033,761元  │  37,033,761元    │         0元    │
└──────┴────────┴─────────┴────────┘
註：[ ＋ ] 表示分割價值大於持分價值應付補償。
    [ － ] 表示分割價值小於持分價值應受補償。
附表三：各共有人間相互補償金額配賦表（單位：新臺幣）
┌────────┬────────┬────────┬─────────┐
│        應受補償│    癸○○○    │     辛○○     │   合        計   │
│應付金額        │  (-185,446元)  │   (-15,525元)  │                  │
├────────┼────────┼────────┼─────────┤
│  丁○○        │                │                │                  │
│  (+174,301元)  │  160,836元     │    13,465元    │    174,301元     │
├────────┼────────┼────────┼─────────┤
│  丙○○        │                │                │                  │
│  (+22,459元)   │   20,724元     │     1,735元    │     22,459元     │
├────────┼────────┼────────┼─────────┤
│  乙○○        │                │                │                  │
│  (+4,211元)    │    3,886元     │       325元    │      4,211元     │
├────────┼────────┼────────┼─────────┤
│   合      計   │  185,446元     │    15,525元    │    200,971元     │
└────────┴────────┴────────┴─────────┘
註：[ ＋ ] 表示應付補償之人。
    [ － ] 表示應受補償之人。


司法院資訊處製作；財團法人民間司法改革基金會備份。
